台灣高等法院民事判決　九十一年度上更(一)字第一二二號
　　　上　訴　人　甲○○
　　　被上訴人　　乙○○
右當事人間請求返還買賣價金事件，上訴人對於中華民國八十八年十二月二十一日臺
灣桃園地方法院八十七年度訴字第一一四一號第一審判決，提起上訴，經最高法院第
一次發回更審，本院判決如左：
     主      文
原判決關於駁回上訴人後項之訴部分暨訴訟費用之裁判除確定部分外均廢棄。
被上訴人應給付上訴人新台幣壹佰壹拾玖萬貳仟陸佰柒拾貳元及自民國八十六年十月
十八日起至清償日止按週年利率百分之五計算之利息。
第一、二審及發回前第三審訴訟費用，除確定部分外，由被上訴人負擔。
     事      實
壹、上訴人方面：
一、聲明：
    (一)原判決廢棄。
    (二)被上訴人應給付上訴人新台幣（下同）一百廿一萬四千六百七十二元，及自民
      國（下同）八十六年十月十八日起至清償日止，按年息百分之五計算之利息。
    (三)上訴人願供擔保，請准宣告假執行。
二、陳述：除與原判決記載相同者，茲引用外，補陳略稱：
    (一)被上訴人拒不補正：系爭房屋僅有一個車位，被上訴人於本院前審辯稱其配偶
      尚有車位持分，願移轉上訴人，然上訴人不接受，始於八十六年十一月間將該
      車位連同房屋售予第三人何瑋寧云云。然被上訴人於八十六年九月四日、八十
      六年十月六日曾就系爭買賣契約履行問題發函予上訴人，未有隻字片語提及另
      提供車位加以補正情事，足證被上訴人稱「補正遭拒」，係臨訟設詞。
    (二)被上訴人之給付非依債務本旨，不生提出效力，上訴人已行使同時履行抗辯權
　　　，不負給付遲延責任：上訴人因應家中兩輛自用車所需，故買受房屋連同兩個
　　　停車位。然被上訴人自認因其代書疏失，少分割登記一個車位持份，以致僅能
　　　給付一個車位，與原定契約不符，不能謂依債務本旨提出，依民法第二百三十
　　　五條規定，不生提出之效力，依民法第二百六十四條於被上訴人未對待給付前
　　　，上訴人得拒絕自己之給付，故被上訴人於八十六年十月六日律師函提議買賣
　　　總價七百一十萬扣除一個車位價款四十萬元，並催告上訴人承受貸款及給付價
　　　金云云，上訴人並無義務承受，遂於同年十月十六日提出「同時履行抗辯」，
　　　故上訴人不負遲延責任，被上訴人亦不得解除契約。
    (三)縱認上訴人負遲延責任，被上訴人未定期催告即解約，解約不生效力：系爭契
      約就買賣價金未定履行期，被上訴人於八十九年九月四日存證信函中，僅提及
　　　「請於文到七日內勞駕敝宅簽訂買賣契約敘明價金給付及辦理過戶事宜」，於
　　　八十六年十月六日之律師函始催告上訴人「於函到十日內繳清房屋買賣尾款新
　　　台幣一百四十七萬八千元」云云，依民法第二百廿九條第二、三項規定，催告
　　　期滿時，上訴人至多僅負遲延責任，依民法第二百五十四條規定，被上訴人仍
　　　應在定期限催告上訴人履約後，方得解除契約。惟查，被上訴人未再定期催告
　　　上訴人履約，即逕行發函上訴人表示解約，自不生效力。
    (四)上訴人主張解約並請求回復原狀，返還價金：被上訴人並未合法解除契約，即
      於八十七年四月將系爭房屋另行出售予第三人游傳旺，構成可歸責於被上訴人
      之事由致給付不能，故上訴人得依民法第二百二十六條、第二百五十六條規定
      解除契約（上訴人有兩輛自用車，實際上需要兩個車位始能符合上訴人需要，
      然系爭房屋僅有一個車位，此係被上訴人所自認，故被上訴人顯有給付一部不
      能之情形，況被上訴人其餘給付對上訴人無利益，上訴人自得解除全部契約）
      ，並請求回復原狀，返還價金，爰以本訴繕本送達為解除契約之意思表示。
    (六)縱認被上訴人解約合法，上訴人亦得依民法第二百五十九條第二款請求回復原
      狀，返還已繳價金：1.被上訴人主張解除契約後轉售他人所遭差價損失，應由
      上訴人負責，自不足採，有最高法院五十五年度臺上字第二七二七號判例意旨
      可參。2.被上訴人另主張因上訴人遲延給付價金，致使其於八十三年七月至八
      十七年四月另行貸款，遭受四十五個月的利息損失。然解除契約後之利息，不
      應由上訴人負擔，況被上訴人催告期滿前，上訴人亦不負擔遲延責任，僅須賠
      償催告期滿後至解除契約止之利息即可，故被上訴人向華南銀行借款四百萬元
      ，以八十六年六月利息二萬九千七百五十元為準，被上訴人自八十六年十月六
      日發函催告上訴人繳款，則自同年月八日上訴人收受該函翌日之十日內即同年
　　　月十九日起算，至同年十一月八日上訴人收受通知解除契約函之前一日止共廿
　　　天，被上訴人所受利息損失為七千三百廿八元（29,750　　X　 1,478,000　/
　　　4,000,000  X 2/3 = 7,328）。3.被上訴人應返還上訴人已付價金，扣除前開
　　　被上訴人所受利息損失七千三百廿八元，被上訴人仍應給付上訴人一百廿一萬
　　　四千六百七十二元。
貳、被上訴人方面：未具書狀為何聲明及陳述。
     理      由
一、本件被上訴人未於最後言詞辯論期日到場，核無民事訴訟法第三百八十六條各款
    所列情形，爰依上訴人之聲請，由其一造辯論而為判決。又兩造於八十一年四月
    二十九日所訂買賣坐落桃園縣蘆竹鄉○○○段八二八地號上Ｃ棟一樓房地之預約
    單，雙方均認係買賣本約而無爭執。上訴人並於上訴後陳明不再依不當得利及給
    付不能之法律關係請求返還或賠償損害（見更審前本院卷第七十八頁及三十五頁
    ），合先說明。
二、本件上訴人主張：伊於八十一年四月二十九日向被上訴人購買坐落桃園縣蘆竹鄉
    ○○○段八二八地號上Ｇ棟一樓房屋及其基地（下稱系爭房地）連同二個車位，
    總價七百十萬元，已付訂金十萬元、價金一百十萬元及因給付價金開立一個月之
    期票之利息二萬二千元。被上訴人迄未依約變更起造人為伊妻陳秀抱名義及訂立
    正式契約，又少一車位，被上訴人於八十六年十月六日函催伊給付價金，僅減四
    十萬元價金，顯不相當，應不生催告之效力，其於同年十一月六日以函解除系爭
    房地買賣契約，亦於法不合。伊已於同年十月十六日函催被上訴人返還所付價金
    一百二十二萬二千元以解除契約。並於八十七年一月二十二日函示如無意履約，
    伊亦同意被上訴人解除契約，但須返還所付價金；被上訴人亦於八十七年四月十
    六日以買賣為原因將系爭房地移轉登記與訴外人游傳旺。伊得依解除契約回復原
    狀之法律關係、債務不履行之法律關係賠償與其所付價金同額之損害等情，爰求
    為命被上訴人給付一百二十二萬二千元並加計法定遲延利息之判決 (原審判決上
    訴人敗訴，上訴人提起上訴，更審前本院將第一審所為上訴人敗訴之判決，一部
    廢棄，改判命上訴人給付一百十九萬二千六百七十二元及自八十六年十月十八日
    起算之法定利息，而駁回上訴人其餘之上訴，關於上訴人被駁回上訴部分，因不
    得聲明不服，已告確定)。
三、被上訴人則以：伊數度以電話、口頭催告上訴人履約未果，至八十六年十月六日
    始以函定期催告於函到十日內付款過戶，並於同年十一月六日因上訴人違約不履
    行而解除契約及沒收所收價金為所受利息與轉售差價損害之賠償。至於以系爭房
    地向華南銀行抵押貸款四百萬元，乃因上訴人屢經催告仍遲不付款，伊為資金週
    轉之需，先行貸款，於解除契約後，始出售予訴外人等語，資為抗辯。
四、經查被上訴人於八十一年四月二十九日出賣系爭房地及二車位予上訴人，上訴人
　　並於當場給付訂金十萬元，嗣後又陸續簽發林口農會ＬＫ0000000、八十
　　一年十月十八日到期、面額為一百一十萬元及ＬＫ0000000、八十一年九
　　月十八到期、面額為二萬二千元之支票各乙紙交給被上訴人兌現，總計上訴人在
　　系爭房屋尚未完工前，即已付款一百二十二萬二千元予被上訴人兩造已成立系爭
　　房地買賣契約；惟上訴人不同意被上訴人僅交付一車位就不足之另一車位而以四
　　十萬元折價；嗣後被上訴人曾分別於八十六年十月六日、十一月六日發函催告上
　　訴人扣除不足車位之折價款四十萬元後請求上訴人給付價金，及以上訴人未付價
　　金為由解除系爭買賣契約，上訴人亦曾分別於八十六年九月十九日、十月十六日
　　、八十七年一月二十二日發函被上訴人表示不同意以四十萬元折價抵另一車位並
　　請求依約補正缺少之另一車位、返還已付價金、及如被上訴人無意履約則同意解
　　除系爭買賣契約；又被上訴人於八十七年四月十六日以買賣為原因將系爭房地及
　　車位移轉登記與訴外人游傳旺等事實，為兩造所不爭執，並有預約單一件、土地
　　及建築改良物登記簿謄本各一件及存證信函等影本五份在卷可稽，自堪信為真。
　　是本件爭點厥為被上訴人無法依約交付二個車位，而片面以四十萬元折抵另一無
　　法交付之車位價金，上訴人是否有同意之義務？上訴人如不同意而生爭執，被上
　　訴人得否以上訴人未依其片面主張之扣抵價款計算給付未付價金為由，解除系爭
　　買賣契約？即上訴人是否構成違約，是否構成法定解除原因？又上訴人函告被上
　　訴人如無意履約則同意解除系爭買賣契約，兩造是否已合意解除系爭買賣契約？
　　被上訴人是否有債務不履行情形？
五、按給付無確定期限者，債務人於債權人得請求時，經其催告而未為給付者，自受
    催告時起負遲延責任，催告有定期限者，債務人自期限屆滿時起負遲延責任；又
    契約當事人之一方遲延給付者，他方當事人得定相當期限，催告其履行，如於期
    限內不履行時，得解除契約，民法第二百二十九條第二項前段、第三項、第二百
    五十四條固分別定有明文。惟債務人非依債務本旨實行提出給付者，不生提出之
    效力，同法第二百三十五條亦定有明文。經查兩造簽訂之預約單既未對清償期為
    約定，契約成立後上訴人亦無違約或給付遲延情事，如上所述，被上訴人片面所
    為變更兩造原約定買賣契約必要內容 (僅交付一車位，而以四十萬元折抵無法交
    付之另一車位)之上述定期催告，顯違債務本旨、誠信原則，應不生催告效力，
    且其既未依債務本旨提出給付，依民法第二百三十五條規定，自不生提出之效力
    。況上訴人對於被上訴人之違約未能依約交付二車位，已分別以八十六年九月十
    九日、同年十月十六日、八十七年一月二十二日發文之律師函，表示對被上訴人
    片面主張變更買賣契約必要內容無法接受，及行使同時履行抗辯權，自不付遲延
    之責。故被上訴人據此片面主張上訴人未依其催告給付餘款，係屬給付遲延具備
    法定解約事由，而解除兩造買賣契約，於法不合。
六、次查，上訴人雖曾分別於八十六年九月十九日、八十六年十月十六日、八十七年
    一月二十二日發函被上訴人表示不同意以四十萬元折價抵另一車位並請求依約補
    正缺少之另一車位、返還已付價金、及如被上訴人無意履約則同意解除系爭買賣
    契約，已如前述，惟查上訴人同意解除契約係為以被上訴人返還已付價金為要件
    ，而契約之「合意解除」係屬契約行為，即以第二次契約解除第一次契約；本件
    被上訴人對於上訴人之請求返還已付價金之條件並未同意，則該合意並未成立，
    自難認兩造已合意解除系爭買賣契約從而上訴人主張兩造已合意解除系爭買賣契
    約，請求回復原狀自屬無據。
七、再查被上訴人確已於八十七年四月十六日以買賣為原因將系爭房地及車位移轉登
    記與訴外人游傳旺，已如上述，是被上訴人確已構成債務不履行情形，從而上訴
    人另本於債務不履行之法律關係請求被上訴人返還已付價金，核無不合。雖被上
    訴人主張上訴人應賠償其利息及再度售屋價差之損害而認應由其沒收，惟如上所
    述，被上訴人以上訴人具備法定解除事由解除系爭買賣契約，既無理由，從而其
    主張上訴人應賠償其利息及再度售屋價差之損害，亦屬無據。
八、縱上所述，本件買賣契約確已成立，被上訴人片面主張上訴人未依其催告給付餘
　　款，係屬給付遲延具備法定解約事由，而解除兩造買賣契約，於法無據。上訴人
　　主張兩造已合意解除系爭買賣契約，亦無理由。惟因被上訴人確已於八十七年四
　　月十六日以買賣為原因將系爭房地及車位移轉登記與訴外人游傳旺，確已構成債
　　務不履行情形，從而上訴另本於債務不履行之法律關係請求被上訴人返還已付款
　　項一百二十萬元其中之一百一十九萬二千六百七十二元 (逾此部分之請求，業經
　　駁回確定) 及自被上訴人於八十一年受領價款時算起者減縮自八十六年十月十八
　　日起算，按週年利率百分之五計算之法定遲延利息，應予准許。原審為上訴人全
　　部不利之判決，於應准返還部分，上訴人執以指摘為有理由，應予廢棄改判如主
　　文第二項所示。又准命被上訴人給付部分，因不得上訴第三審，一經本院判決即
　　告確定，無併宣告假執行之必要。
九、本件事證已臻明確，兩造其餘主張及舉證與本件判決結果無涉毋庸一一審酌併予
　　敘明。
十、據上論結，本件上訴為有理由，爰依民事訴訟法第四百五十條、第七十八條、第
    四百六十三條、第三百八十五條判決如主文。
中　　　華　　　民　　　國　　九十一　　年　　十一　　月　　　十四　　　日
　　　　　　　　　　　　　　 　 民事第二庭
　　　　　　　　　　　　　　　　 　 審判長法　官　尤　豐　彥
                                          法  官  黃  嘉  烈
                                          法　官　魏  麗  娟
右正本係照原本作成。
不得上訴。
中　　　華　　　民　　　國　　九十一　　年　　十一　　月　　　十九　　　日
　　　　　　　　　　　　　　　　　　　　 書記官　曾　瓊　安
